臺灣板橋地方法院刑事判決　　　　　　　99年度易字第1521號
公　訴　人　臺灣板橋地方法院檢察署檢察官
被　　　告　蔡進一
上列被告因恐嚇取財案件，經檢察官追加起訴（99年度偵字第
10091 號），本院判決如下：
    主    文
蔡進一幫助共同意圖為自己不法之所有，以恐嚇使人將本人之物
交付，未遂，處有期徒刑貳月，如易科罰金，以新臺幣壹仟元折
算壹日。中華郵政股份有限公司00000000000000
號帳戶存摺壹本沒收。
    事    實
一、蔡進一知將其金融機構帳戶之存摺及密碼交予他人，應係供
    他人為恐嚇取財等不法犯罪行為贓款匯入之人頭帳戶所用，
    竟基於幫助恐嚇取財之不確定故意，於民國98年3 月至同年
    5 月29日日晚間9 時40分許前之某時，在臺灣地區不詳地點
    ，將其所開立之中華郵政股份有限公司（下稱郵局）000000
    00000000號帳戶之存摺及密碼，提供予真實姓名、年籍不詳
    之成年人，容任他人作為恐嚇取財之工具。該成年人或輾轉
    取得蔡進一前開之帳戶提款卡、密碼之人暨所屬犯罪集團成
    年成員，為達恐嚇取財目的，先竊取張碩容所有之車牌號碼
    1781-KC 號自小客車，使張碩容無法掌控、持有前開車輛，
    再共同基於意圖為自己不法所有恐嚇取財之犯意，由集團數
    名成年成員於同年5 月29日晚間9 時40分至同年月30日凌晨
    1 時40分許，接續撥打數通電話至張碩容所持用之00000000
    00號行動電話，向張碩容恫稱須匯款新臺幣（下同）50,000
    元，後調降為30,000元至蔡進一前開帳戶內以取回上開自小
    客車，而以加害財產之事恐嚇張碩容，惟張碩容不願匯款而
    未遂。嗣同年5 月31日，王智賢駕駛前開車輛肇事，經警到
    場處理尋獲前開車輛而循線查悉上情。
二、案經臺灣板橋地方法院檢察官自動簽分偵查起訴。
    理    由
一、證據能力：
  (一)被告以外之人於審判外之言詞或書面陳述，除法律有規定者
    外，不得作為證據；被告以外之人於審判外之陳述，雖不符
    刑事訴訟法第159 條之1 至第159 條之4 之規定，而經當事
    人於審判程序同意作為證據，法院審酌該言詞陳述或書面陳
    述作成時之情況，認為適當者，亦得為證據。當事人、代理
    人或辯護人於法院調查證據時，知有第159 條第1 項不得為
    證據之情形，而未於言詞辯論終結前聲明異議者，視為有前
    項之同意，刑事訴訟法第159 條第1 項、第159 條之5 分別
    定有明文。證人張碩容於警詢所為之陳述，雖屬審判外之陳
    述，惟被告蔡進一於本院準備程序中同意前開證人於警詢之
    陳述有證據能力（見本院99年11月16日準備程序筆錄），本
    院審酌證人前開供述證據作成時之情況，並無不能自由陳述
    之情形，亦無違法取證或其他瑕疵，且其僅單純陳述其遭恐
    嚇取財之客觀事實，其證言亦無誤認之情形，認為以之為證
    據尚屬適當，自得為證據。
  (二)被告蔡進一於本院準備程序中，同意檢察官所提之書證、物
    證有證據能力，迄本院言詞辯論終結前亦未聲明異議，且本
    院審酌檢察官所提各項證據均非公務員違法取得之證據，並
    無證據力明顯過低之情形，復經本院於審判期日就上開證據
    進行調查、辯論，依法自得作為本案證據。
二、實體部分：
  (一)被告蔡進一固坦承以自己名義開立上開郵局00000000000000
     號帳戶一情，惟矢口否認有何幫助恐嚇取財犯行，辯稱：
     前開帳戶存摺曾經遺失云云。
  (二)經查：
  1.證人張碩容於警詢、檢察官偵查中及本院審理時就其遭人恫
    稱須匯款50,000或30,000元至郵局00000000000000號帳戶以
    贖回車牌號碼1781-KC 號自小客車等情證述明確（見98年度
    偵字第15352 號偵查卷第21頁、第78至79頁），再前開郵局
    00000000000000號帳戶係被告蔡進一所開立，原為其使用之
    帳戶一情，亦據被告蔡進一自承在卷（見本院99年11月16日
    準備程序筆錄），且有前開帳戶開戶資料在卷可參（見98年
    度偵緝字第2455號偵查卷第34頁），故張碩容確有遭人恐嚇
    取財，要求匯款至郵局00000000000000號被告名義之帳戶一
    情，堪以認定。
  2.被告蔡進一否認有何向張碩容恐嚇取財犯行。而證人張碩容
    於警詢、檢察官偵查中及本院審理時證述：伊於同年月27日
    8 時許發現伊所使用之車牌號碼1781-KC 號自小客車遭竊，
    同年月29日晚間至同年月30日凌晨間伊接獲數通未顯示來電
    之電話，對方應係以公共電話撥打至伊所使用之0000000000
    號行動電話，要求伊匯款50,000元至郵局00000000000000號
    帳戶以贖回車輛，後來對方將金額降為30,000元，但伊告知
    對方伊沒錢贖車，當時與伊對話之人身旁另有他人，該旁人
    便回應伊稱不用談了，伊嗣後並未匯款，警方於同年月30日
    在新北市○○區○○街30號巷口尋獲之肇事車輛即為前開其
    所使用之車輛等語（見98年度偵字第15352 號偵查卷第21至
    22頁、第78至79頁、本院100 年2 月17日審判筆錄）。證人
    張碩容固證稱前開車牌號碼1781-KC 號自小客車失竊及其接
    獲恐嚇取財來電等情，然其並未目擊車輛遭竊過程，且其僅
    聽聞對之恐嚇取財之人來電，亦無法指認行為人為何，故證
    人張碩容之證述並無法證明被告蔡進一涉犯本件恐嚇取財犯
    行。再證人王智賢於本院審理時證稱：車牌號碼1781-KC 號
    自小客車係「阿丙」交付予伊，伊不知道「阿丙」有無打電
    話予張碩容，被告蔡進一並不認識「阿丙」，伊不知為何本
    案恐嚇取財匯款帳戶使用被告蔡進一之郵局帳戶，伊未曾使
    用被告蔡進一之郵局帳戶等語（見本院100 年3 月10日審判
    筆錄）。王智賢雖自承使用前開車牌號碼1781-KC 號自小客
    車，然否認參與或知悉本案恐嚇取財，自無法以其所言證明
    被告蔡進一參與本件犯行，至公訴意旨所指依板橋地方法院
    檢察署98年度偵字第28787 、第28788 號起訴書可知被告蔡
    進一與王智賢熟識，然被告蔡進一與王智賢是否熟識，與被
    告蔡進一是否與王智賢共同犯罪實屬並無關聯二事，實難以
    被告蔡進一與王智賢相識即推論被告蔡進一與王智賢為共犯
    。況被告蔡進一否認於張碩容遭恐嚇取財時，其持有、使用
    前開帳戶，而公訴意旨並未指出足資證明被告蔡進一於上開
    時間確實管領、使用前開帳戶之事證，故王智賢使用前開車
    輛或張碩容遭恐嚇取財時，被告蔡進一是否管領前開帳戶一
    情，尚無可知，自難逕自以予連結而認被告蔡進一與王智賢
    有何分別管領帳戶、車輛而共犯恐嚇取財之情形。況前開起
    訴書所載犯罪事實係被告蔡進一與王智賢共犯詐欺及僭行公
    務員職權，與本案起訴被告蔡進一涉犯恐嚇取財犯罪手段、
    方式迥異，亦難以此認定被告蔡進一涉犯恐嚇取財犯行。綜
    前所述，並無積極證據證明被告蔡進一實施本案恐嚇取財犯
    行，故僅能認係他人對張碩容實施恐嚇取財，而指示張碩容
    匯款至被告蔡進一之帳戶。
  3.再他人之所以取得被告蔡進一前開帳戶存摺之緣由，不外強
    盜、搶奪、竊盜、拾獲或經由被告蔡進一交付取得，而被告
    蔡進一並未指稱前開帳戶遭人強盜、搶奪之事，自可加以排
    除，所餘者僅為被告蔡進一交付、遺失或遭竊之情形。查使
    用被告蔡進一前開帳戶者係供作本案恐嚇取財後匯入款項所
    用，則該實施恐嚇取財者為確保順利取得贓款，自會使用可
    以完全掌控之帳戶，姑不論一般人不致撿拾毫無經濟價值之
    存摺，故存摺遭人拾獲之機率極低，更遑論拾獲之人適為需
    用他人帳戶之犯罪集團，此等機率更是微乎其微。況縱前開
    存摺為犯罪集團拾獲，抑或犯罪集團專程竊取存摺使用，然
    該等犯罪集團實無從得知所拾獲或竊取之存摺帳戶，有無遭
    失主掛失停用，抑或該帳戶是否曾經設定自動轉帳繳付電信
    費用、信用卡款、貸款，或因久未使用而成為靜止戶，則欲
    使用前開帳戶之犯罪集團苟未掌握前開資訊，其必定無法確
    保可以順利提領、取得匯入前開帳戶款項，自無可能貿然使
    用拾獲或行竊所得之帳戶存摺。故犯罪集團必定於確認可完
    全管領帳戶後，始會用以匯入犯罪所得，而其之所以可完全
    掌控帳戶，顯經被告蔡進一授意渠等使用，本件恐嚇取財者
    使用被告蔡進一前開存摺及密碼，必定經由被告蔡進一交付
    而來。
  4.又依現今金融交易情形，任何人均可辦理金融帳戶使用，如
    無正當理由，實無另取他人金融帳戶使用之理，而金融帳戶
    為個人理財工具，一般人皆可以存入最低開戶金額之方式自
    由申請開設金融帳戶，並無任何特殊之限制，且得同時在不
    同金融機構申請多數存款帳戶使用，並無另取他人帳戶使用
    之必要。而金融存款帳戶，攸關個人財產權益之保障，專屬
    性甚高，若非與本人有密切關係者，不可能出借個人帳戶，
    縱有交付個人帳戶予他人使用之特殊情形，亦必會先行瞭解
    他人使用帳戶之目的始行提供。且不肖犯罪集團經常收取並
    利用他人金融機構帳戶以遂恐嚇取財或詐欺等財產犯罪犯行
    之案件層出不窮，亦屢經新聞媒體再三披露，避免此等專屬
    性甚高之物品被不明人士利用作為財產犯罪之工具，亦屬依
    一般生活經驗即能體察之常識，被告蔡進一為智識正常之人
    ，其事理判斷能力並無違常，對前開常識自難諉稱不知。則
    被告蔡進一將其所有之上開帳戶存摺及密碼交予他人使用，
    顯可預見此舉將幫助他人實行恐嚇取財犯罪，其有容認帳戶
    供人作為恐嚇取財犯罪時使用之不確定故意，亦甚灼然。
  5.再者，被告蔡進一於本院審理時供稱：98年3 月間，前開帳
    戶仍在其管理中等語（見本院100 年10月5 日審判筆錄），
    故被告蔡進一交付前開帳戶之時間應在此時點之後，又張碩
    容係於98年5 月29日晚間9 時40分起開始接獲恐嚇取財來電
    ，該犯罪集團既要求張碩容匯款至被告蔡進一帳戶，可見此
    時前開帳戶已為犯罪集團持用中，被告蔡進一否認交付帳戶
    予人使用，故僅能由前開情事推知被告蔡進一應係於99年3
    月至同年5 月29日晚間9 時40分間某時交付帳戶。又證人張
    碩容於本院審理時證稱：伊告知對方伊沒錢贖車，當時與伊
    對話之人身旁另有他人，該旁人便回應伊稱不用談了，伊嗣
    後並未匯款等語（見本院100 年2 月17日審判筆錄），可見
    對張碩容實施恐嚇取財者並非僅有一人，堪認係由二人以上
    之犯罪集團所為。末者，並無證據可知被告蔡進一所幫助恐
    嚇取財集團成員年籍為何，而被告蔡進一為成年人，若幫助
    兒童及少年犯罪，依兒童及少年福利法規定應加重其刑，故
    依罪疑為輕原則，應為被告蔡進一有利之認定，而認被告蔡
    進一所幫助之者為成年人。
  (三)綜上所述，被告蔡進一確有提供其所有郵局00000000000000
    號帳戶存摺及密碼予本案恐嚇取財集團，供渠使用該帳戶以
    為恐嚇取財匯款所用，被告蔡進一辯稱前開帳戶存摺遭竊、
    遺失云云，並無可採，被告蔡進一犯行堪以認定。本件事證
    明確，自應依法論科。
三、按刑法上之幫助犯，係對於犯罪與正犯有共同之認識，而以
    幫助之意思，對於正犯資以助力，而未參與實施犯罪之行為
    者而言，此有最高法院75年度臺上字第1509號、88年度臺上
    字第1270號判決意旨可參。本件既乏證據證明被告蔡進一有
    對張碩容實施恐嚇取財犯行，已如前述，僅能認被告蔡進一
    基於幫助他人犯罪之意思，提供帳戶之存摺及密碼，供恐嚇
    取財贓款匯入、提領所用，係提供恐嚇取財構成要件以外之
    助力，為恐嚇取財罪之幫助犯，公訴意旨認被告蔡進一為恐
    嚇取財共同正犯，容有誤會。是核被告蔡進一所為，係犯刑
    法第30條第1 項前段、第346 條第1 項之幫助恐嚇取財罪。
    被告蔡進一係基於幫助之意思，提供恐嚇取財構成要件以外
    之助力，為幫助犯，應依刑法第30條第2 項規定減輕其刑。
    再被告蔡進一所幫助之正犯即實施恐嚇取財之犯罪集團成員
    間就本件恐嚇取財犯行，有犯意之聯絡，行為之分擔，為共
    同正犯。又刑法第30條第1 項之從犯，係因幫助正犯而成立
    。而依同條第2 項之規定，從犯之處罰，係按正犯之刑處罰
    ，但得減輕之。故正犯為障礙、中止或不能未遂犯時，從犯
    亦為障礙、中止或不能未遂犯（參照最高法院80年臺上字第
    3395號判決意旨）。本案犯罪集團已著手於恐嚇取財犯罪行
    為之實行，然被害人張碩容並未付款，為未遂犯，揆諸前開
    判決意旨，應依刑法第25條第2 項未遂犯之規定減輕之。爰
    審酌被告蔡進一提供帳戶供人犯罪所用，使犯罪者易於隱匿
    犯行，極易助長犯罪，所為自無足取，惟衡其提供之帳戶僅
    一，被害人並未付款，所生損害非鉅，及其素行、犯罪動機
    、手段、犯罪後態度等情狀，量處如主文所示之刑，並諭知
    易科罰金之折算標準。郵局00000000000000號被告蔡進一名
    義帳戶之存摺1 本，為被告蔡進一所有，供本件犯罪所用之
    物，雖未扣案，然被告蔡進一於本院審理時供稱前開帳戶存
    摺嗣後在其持有中等語明確（見本院100 年2 月17日審判筆
    錄），爰依刑法第38條第1 項第2 款宣告沒收。至前開帳戶
    之金融卡，並無證據證明用以本案恐嚇取財或幫助恐嚇取財
    之用，與本案無涉，爰不予沒收，併予敘明。
四、據上論斷，應依刑事訴訟法第299 條第1 項前段，刑法第25
    條、第28條、第30條、第346 條第1 項、第3 項、第41條第
    1 項前段、第38條第1 項第2 款，判決如主文。
本案經檢察官李安蕣到庭執行職務。
中    華    民    國   100    年    10    月    28    日
                刑事第二十二庭審判長法  官  何燕蓉
                                    法  官  吳韻馨
                                    法  官  錢衍蓁
如不服本判決，應於判決送達後10日內，向本院提出上訴狀。
上列正本證明與原本無異。
                                    書記官  金和國
中    華    民    國   100    年    11    月    2     日
附錄本案論罪科刑法條全文：
中華民國刑法第346條
意圖為自己或第三人不法之所有，以恐嚇使人將本人或第三人之
物交付者，處 6 月以上 5 年以下有期徒刑，得併科 1 千元以
下罰金。
以前項方法得財產上不法之利益，或使第三人得之者，亦同。
前二項之未遂犯罰之。